【裁判字號】    95,交上易,5
【裁判日期】    950321
【裁判案由】    過失致死等
【裁判全文】
臺灣高等法院刑事判決                95年度交上易字第5 號
上  訴  人  臺灣板橋地方法院檢察署檢察官
上  訴  人
即  被  告  甲○○
選任辯護人  舒建中律師
            謝國允律師
            郭蕙蘭律師
上列上訴人因被告過失致死等案件，不服臺灣板橋地方法院94年
度交易字第98號中華民國94年11月15日第一審判決（起訴案號：
臺灣板橋地方法院檢察署94年度偵字第4489號），提起上訴，本
院判決如下：
    主  文
上訴駁回。
    事  實
一、甲○○明知服用酒類致不能安全駕駛時，即不得駕駛動力交
    通工具，竟於民國93年11月10日晚間7 時許，與友人謝旺諭
    一同在臺北縣中和市南勢角捷運站附近海產店服用酒類，已
    達於不能安全駕駛之狀態後，仍騎乘車牌號碼CKL－955號重
    型機車，欲至臺北縣板橋車站，沿臺北縣板橋市○○○路往
    漢生西路方向行駛，嗣於同日晚間8 時10分許，通過漢生東
    路與中山路之交岔路口，途經臺北縣板橋市○○○路155 號
    前時，本應注意汽車行駛時，駕駛人應注意車前狀況，隨時
    採取必要之安全措施，而依當時情形，天候晴、夜間有照明
    、行駛在市區道路○○路、路面鋪裝柏油、路面狀態乾燥、
    無缺陷、無障礙物、視距良好，顯無不能注意之情事，甲○
    ○應注意能注意卻疏未注意上開事項，適蘇俊傑騎乘車牌號
    碼QTK－695號輕型機車亦沿漢生東路直行途經上址，甲○○
    疏未注意車前狀況，及隨時採取必要之安全措施，復因酒後
    意識不清，注意力下降，遂由後撞擊蘇俊傑所騎乘之前開機
    車，致使蘇俊傑人車倒地，受有外傷性顱骨骨折、顱內出血
    及顱內氣腦之傷害，經送往亞東紀念醫院急救無效，延至同
    年月12日上午7 時40分許因顱骨骨折及顱內出血導致創傷性
    神經性休克不治死亡。甲○○肇事後亦人車倒地，經送醫急
    救，於同年月10日晚間8 時47分許經抽血檢驗其血液中所含
    酒精濃度達49 mg/dl。
二、案經蘇俊傑之女乙○○告訴臺北縣政府警察局海山分局報告
    臺灣板橋地方法院檢察署檢察官偵查，暨該署檢察官相驗後
    自動檢舉偵查起訴。
    理  由
一、訊據上訴人即被告甲○○固不否認其服用酒類後駕車之行為
    ，及於上開時地發生車禍等情，惟否認有何過失致人於死之
    犯行，辯稱：伊當時是正常騎車，直行經過交岔路口時，剛
    好就是證人沈昱廷所說撞擊的地方，伊不知道是被害人來撞
    伊，還是伊撞被害人，撞擊之後，伊沒有意識，是在亞東醫
    院才清醒云云。辯護人辯護意旨略以：原審所謂目擊證人即
    沈昱廷之證詞，先後矛盾，不僅無證明力，且並未前後目睹
    事發過程，其證詞亦無證據能力。又原審判決認為鑑定報告
    不能採為被告有利之認定，無非係認證人謝旺諭之證詞無法
    證明確有看到被害人係右轉而非直行。然而，鑑定報告曾比
    對被告與被害人機車車損狀況係有角度的撞擊，由此益見被
    害人絕非直行於被告之前方。縱使證人無法親眼目睹被害人
    係右轉，然觀諸車損狀況，亦難完全推翻鑑定報告之意見，
    詎原審判決不僅推翻，且認定被害人係直行於被告前方，顯
    有未洽。況且，據證人謝旺諭之證詞至少可確信被告在通過
    十字路口時，係紅燈起步的第一排車，且車速不慢，而被害
    人所騎乘者係50cc輕型機車，倘非右轉切入被告前方，怎可
    能在紅燈起步狀況下搶先被告車速，而遭被告撞擊？再被告
    於臺灣板橋地方法院95年度板調字第5 號侵權行為賠償事件
    ，於95年1 月19日調解程序中表示「被告願提出100 萬元為
    和解金」，另汽機車強制責任保險已給付之理賠金140 萬元
    ，兩者合計已遠超過被害人家屬依法得主張之賠償金額，然
    因被害人家屬就民事損害賠償之請求，遠超過依法得主張請
    求之範圍，是以雙方遲遲無法達成和解，實非被告無誠意和
    解，又被告已於95年3 月3 日提存現金20萬元，證實被告確
    有悔改、與被害人家屬達成和解之意願云云。
二、惟查：
(一)關於服用酒類，不能安全駕駛動力交通工具而駕駛部分：
  (1)被告自警詢以迄本院審理，始終坦承於騎乘機車前確有服用
    酒類之行為。而被告於93年11月10日晚間8 時47分許經警採
    集送驗之血液，於同日晚間9 時33分許確認結果，其血液中
    所含酒精濃度達49 mg/dl，有財團法人亞東紀念醫院生化檢
    驗報告乙紙及該醫院94年10月21日亞歷字第0946410520號函
    及所附之檢驗彙總報告乙紙在卷可憑（原審卷第86至93頁）
    。又呼氣酒精濃度×2100＝血中酒精濃度；再一般人在正常
    代謝呈線性代謝模式，即每小時血中乙醇酒精代謝約0.01-
    0.015％ (W/V) 即0.01-0.015g/100ml（即10-15mg/100ml）
    。雖有特殊人士可達每小時代謝0.019％， 但仍以一般正常
    人換算，若以在正常人的血中乙醇酒精濃度為呼氣中之2100
    倍，則正常人每小時呼氣濃度約減少0.048mg/l-0.07mg/l，
    例如於凌晨1 時發生車禍，於當日凌晨6 時接受警方酒精呼
    氣檢測，測得呼氣酒精濃度為1 mg/l，則可能代謝酒精呼氣
    濃度量為0.240mg/l-0.355mg/l，加上原呼氣酒精測得1mg/l
    ，則可推定肇事者於發生車禍時的酒精呼氣量應為 1.240至
     1.355mg/l，此有法務部法醫研究所蕭開平法醫所著「酒精
    、藥物測試與交通事故調查」乙文在卷可佐（本院卷第52至
    54頁）。是依上開說明推算，本案被告於肇事當時即當日晚
    間8時10分許，其血液中酒精濃度約為54mg/dl至56.5 mg/dl
    （按被告肇事時至採其血液送驗之期間僅約37分鐘），換算
    為呼氣酒精濃度約為0.257至0.269mg/l。按汽車駕駛人有飲
    用酒類或其他類似物後其吐氣所含酒精濃度超過每公升0.25
    毫克或血液中酒精濃度超過百分之0.05以上者，不得駕車；
    汽車駕駛人，駕駛汽車經測試檢定有酒精濃度超過規定標準
    ，處新臺幣15,000元以上60,000元以下罰鍰，道路交通安全
    規則第114 條第2 款、道路交通管理處罰條例第35條第1 項
    第1 款分別定有明文。故被告於肇事當時其吐氣所含酒精濃
    度顯然超過道路交通安全規則所定得以騎乘機車之標準。
  (2)再參諸臺北縣政府警察局海山分局於肇事後觀察被告之結果
    ，認查獲、測試或訊問過程，被告有意識模糊，注意力無法
    集中及嗜睡之情形，有刑法第185條之3案件測試觀察紀錄表
    乙紙可稽（見94年度核退字第204 號偵查卷第37頁）。又被
    告於急診時有意識呆滯之情形，詢問被告亦不知發生何事，
    並有亞東紀念醫院94年10月21日亞歷字第0946410520號函所
    附之急診護理記錄單（一）之記載可參（原審卷第90頁）。
    並佐以被告未注意車前狀況，隨時採取必要之安全措施，由
    後撞擊被害人所騎乘之機車（詳所述）等情。益證被告於服
    用酒類後，確有酒後意識不清，注意力下降之情形，是其顯
    已達於不能安全駕駛之狀態。故而被告服用酒類，不能安全
    駕駛動力交通工具而駕駛之犯行，事證明確，堪以認定。
(二)關於過失致人於死部分：
  (1)本件係被告騎乘機車從後撞擊業已直行之被害人所騎乘之機
    車等情，業據目擊證人沈昱廷於原審審理中具結證稱：其有
    親眼目睹撞擊瞬間的情形，其當時朝紅綠燈的方向在講電話
    。撞擊當時應該是在新明牛肉麵前面（按係臺北縣板橋市○
    ○○路155 號），在最外側車道與內一車道分道線上發生車
    禍。當時被害人的機車在前面，被害人的車子已經算是平行
    ，是被告撞到被害人，車頭撞車尾，被害人先倒地，頭撞到
    地上，被告當時也倒地，被害人的機車是靠外側車道滑到內
    側車道等語（原審卷第104頁、第106頁）。
  (2)又細觀被告及被害人機車車損照片，被告機車右前側大燈下
    方、檔泥板上方有很明顯之黑色擦痕及破裂之痕跡，前輪避
    震器後方車身部分亦有明顯之黑色擦痕、刮擦痕及破裂之情
    形，其後腳踏板下方塑膠護板斷裂脫落，排氣管有摩擦之痕
    跡，左側中段腳踏板下方塑膠護板則有斷裂脫落之情形（詳
    見臺灣板橋地方法院檢察署93年度相字第1395號相驗卷宗第
    46、47、49、50頁，編號10、11、12、13、14、15、16、17
    號照片），而被害人機車車身為黑色，左側車身腳踏板下方
    之塑膠護板損壞斷裂，中間腳踏板後方車體部分則有很明顯
    之碰撞破裂之情形，右側腳踏板下方護板則有大片倒地擦痕
    ，車禍後係向右側傾倒（詳見臺灣板橋地方法院檢察署93年
    度相字第1395號相驗卷宗第45頁，編號7、8、18、19、20、
    21、22、23號照片）。依上開照片客觀呈現之情形，被告機
    車右前側大燈下方、擋泥板上方既有明顯之黑色擦痕及破裂
    痕跡，前輪避震器後方車身部分亦有明顯之黑色擦痕、刮擦
    痕及破裂之情形，被害人機車車身為黑色，左側車身腳踏板
    下方之塑膠護板損壞斷裂，中間腳踏板後方車體部分則有明
    顯碰撞破裂之情形，而被告機車右前方黑色擦痕及破裂痕跡
    ，與被害人機車腳踏板後方車體破裂之痕跡，其位置與角度
    應非刮地摩擦所致，顯見證人沈昱廷證述係被告機車由後撞
    擊被害人機車，核與車損照片顯示情形相符，應屬可採。又
    依臺北縣政府警察局海山分局94年8 月11日北縣警海刑字第
    0940028399號函及所附道路交通事故現場圖所示（原審卷第
    48頁），被告機車倒地後在地上留有一道向左前方斜行之刮
    地痕，長約10.7公尺，機車停止處距離中山路路口約28.7公
    尺，被害人機車停止處前輪距離前開刮地痕起點約23.6公尺
    ，距離中山路路口約40.7公尺，後輪距離刮地痕起點約23.9
    公尺，距離中山路路口約41公尺。益徵應係被告機車由後撞
    擊被害人機車，被告機車因反作用力之因素，於倒地後向左
    前方滑行，而被害人機車亦因被告機車自後衝擊致繼續向前
    直行無疑。
  (3)辯護人於本院雖以證人沈昱廷於原審審理中所證述與其警詢
    及偵查中所供有所矛盾，而認其證詞不可採，且證人未目睹
    車禍前後發生經過，其證言亦無證據能力云云。然查，證人
    沈昱廷於原審經具結，由檢察官及辯護人行交互詰問後，就
    本案被告與被害人二機車如何撞擊之情形，已明確證述如上
    。而其於警詢中所供述：當時在我們店家（臺北縣板橋市○
    ○○路151 號）門口講電話，我突然聽到一聲撞擊聲，往前
    抬頭看就看到那位年青人騎乘的機車是在那位老伯的後方，
    那位老伯和他的機車一起被撞倒滑行好幾公尺，那位老伯摔
    出去後頭部先著地撞到地上，我就和老闆出去指揮交通等語
    （93年度相字第1395號相驗卷第26頁），及於檢察官偵查中
    所證：我當時在漢生東路151 號前講電話，聽到很大的撞擊
    聲，轉頭即看到死者之機車往前滑行，死者也倒地，頭部先
    著地等語（同上相驗卷第66頁反頁）。除就究係「往前抬頭
    看」或「轉頭看」，稍有差異外，其餘所供與其於原審審理
    中之證述，並無矛盾不符之處。且姑不論「往前抬頭看」或
    「轉頭看」均屬瞬間之動作，已不影響證人實際目擊之情形
    ，況此亦可能係因證人言語描述，而筆錄以不同方式呈現，
    難認有何矛盾之處，亦無法依此滅減證人於原審結證之可信
    度。至證人沈昱廷於原審固證稱「當時被害人是直行或是右
    轉我不是很清楚」等語（原審卷第104 頁第11、12行），然
    證人已迭陳證其係聽到撞擊聲始看到二車撞擊情形，而被告
    與被害人二車撞擊地點既已在漢生東路155 號前，是證人稱
    不知道被害人其前係直行或右轉，亦符合常情，由此反而更
    證證人所陳述者均係親眼見及之事實，並無虛偽陳述之情事
    。是辯護人以此認證人證詞不可信，指摘證人並未目睹車禍
    發生之情形，其證言無證據能力云云，均非可採。
  (4)另於原審之被告辯護人辯護意旨雖認依據被告及被害人車損
    、車禍後機車倒地位置及刮地痕等情以觀，應係被害人機車
    撞擊被告之機車云云。然辯護人僅認被告之機車是右邊中後
    段部位有遭撞到之痕跡，且腳踏板之下後護板斷裂，卻置被
    告機車右前方之擦撞痕跡不論；又僅認被害人機車是左前方
    車輪邊之護板損壞斷裂，左邊有倒地之擦痕，且整台車右下
    方全部有擦痕，而置左側腳踏板後方車體碰撞破裂情形不論
    ，俱與客觀事實不符。從而辯護意旨依據顯然錯誤之車損描
    述，遽然推論本件係被害人機車左前半段撞到被告機車中後
    半段，顯不足採；再，辯護意旨認上開被告機車被撞所以呈
    斜行倒向對向車道因此距離較短，被害人機車撞擊被告機車
    有向前續行之慣性，而倒向右邊因此距離較遠之推論，並未
    考慮反作用力與衝力之因素，亦無足取。
  (5)此外並有臺北縣政府警察局海山分局交通分隊A2類道路交通
    事故調查報告表、道路交通事故現場圖、道路交通事故調查
    報告表（一）（二）、亞東紀念醫院甲種診斷證明書各1 紙
    、車籍作業系統─查詢認可資料2 紙、肇事現場及車損照片
    24幀、警方於93年11月11日所拍攝之道路照片13幀等附卷可
    考（附於93年度相字第1395號偵查卷第33至62頁）。
  (6)綜上，本件係被告服用酒類，達於不能安全駕駛之狀態而騎
    乘機車，並疏未注意車前狀況，而由後撞擊被害人機車以致
    肇事等事實，至堪認定。
  (7)至公訴意旨及臺灣省車輛行車事故覆議委員會94年4 月12日
    府覆議字第0940100148號函、臺北縣區車輛行車事故鑑定委
    員會94年1 月25日北鑑字第0935181868號函雖認被害人駕駛
    輕型機車，轉彎車未讓直行車，為肇事主因，被告酒精濃度
    超過規定標準駕駛普通重型機車，未注意車前狀況，為肇事
    次因云云。綜觀本件鑑定過程，係先經公訴人送往臺北縣區
    車輛行車事故鑑定委員會鑑定，經該鑑定委員會認經肇事後
    之車損比對，兩車係呈有角度之撞擊，若依證人之證詞被害
    人騎乘之機車係由中山路右轉，何以被害人機車進入內車道
    ，遭同向後方駛來之被告機車在內車道上撞擊左側車身腳踏
    板處，而請臺灣板橋地方法院檢察署查明被害人車之行向，
    撞擊地被告車留下刮地痕起點距離中山路距離，及該路口之
    號誌，俾便再行比對，有該鑑定委員會93年12月30日北鑑字
    第931868號函乙紙附卷可稽（93年度他字第8516號偵查卷第
    28頁）。亦即上開鑑定委員會依據公訴人所提供之資料，質
    疑證人所述被害人之機車係由中山路右轉漢生東路之情形，
    並希望公訴人補正不足之資料。惟臺灣板橋地方法院檢察署
    回覆上開鑑定委員會之函文，仍僅強調根據目擊證人謝旺諭
    警詢之證述，被害人係由中山路右轉漢生東路，並未函覆刮
    地痕起點與中山路之距離，及該路口之號誌。上開鑑定委員
    會乃於94年1 月25日北鑑字第0935181868號函覆稱：該鑑定
    委員會前以北鑑字第931868號函向臺灣板橋地方法院檢察署
    查證各項疑點，但該署並未依該會所求查證，僅告知證人證
    詞，經該會至現場重測，及卷內資料得知中正路綠燈時，漢
    生東路紅燈，漢生東路綠燈時，中正路紅燈及右轉指示燈，
    因此被害人右轉不受時相號誌影響，故依證人證詞，被害人
    右轉係轉彎車未讓直行車先行。而做出被害人駕駛輕型機車
    ，轉彎車未讓直行車，為肇事主因，被告酒精濃度超過規定
    標準駕駛普通重型機車，未注意車前狀況，為肇事次因之結
    論，有前開函文可稽（同上偵查卷第42、43頁）。嗣經送往
    臺灣省車輛行車事故覆議委員會鑑定結果，則認依卷附調查
    跡證資料研議結論，同意臺北縣區鑑定委員會之分析意見，
    有該覆議委員會94年4 月12日府覆議字第0940100148號函乙
    紙可參（93年度他字第8516號偵查卷第48頁）。從而前揭鑑
    定委員會顯然是憑檢察官所提供證人謝旺諭於警詢之證述為
    基礎，認被害人係從中山路右轉漢生東路，並參酌卷內跡證
    而據以推論被害人係轉彎車未讓直行車先行為肇事主因。惟
    證人謝旺諭於原審審理中係證稱其當時並沒有看到被害人是
    否轉彎。警詢中所述「被害人從中山路右轉漢生東路」所述
    不實在，因當時其沒有看到。其完全想不起來是否有看到任
    何車輛從中山路右轉到其等行進的方向等語（原審卷第99、
    100、102頁）。從而由證人謝旺諭於原審審理中之證述可知
    ，證人並未親眼目睹被害人由中山路右轉漢生東路，警詢中
    所述為不實在，則前開鑑定委員會及覆議委員會之立論基礎
    即有不當。佐以證人沈昱廷於原審審理中證稱當時被害人是
    直行或右轉，其不是很清楚，被告於原審審理中亦稱其不知
    被害人是從中山路右轉或與其同向等語（原審卷第110 頁）
    ，從而並無證據足資證明被害人係從中山路右轉漢生東路。
    況縱認被害人係從中山路右轉漢生東路，惟證人沈昱廷業於
    原審審理中證稱被害人的機車已經算是與馬路平行；撞擊地
    點應該是在新明牛肉麵店前面等情。衡諸上開道路交通事故
    現場圖所示，被告機車刮地痕之起點，距離中山路路口之距
    離約有17.1公尺。從而縱被害人由中山路右轉到達撞擊地點
    ，亦已成為直行車，並行駛在被告機車之前，被害人於撞擊
    當時應已無轉彎車未讓直行車先行之問題，上開鑑定意見認
    被害人係轉彎車未讓直行車先行，殊有誤解，附此說明。是
    被告辯護人於本院所辯稱：被害人所騎乘係50cc輕型機車，
    倘非右轉切入被告前方，怎可能在紅燈起步狀況下搶先被告
    車速，而遭被告撞擊云云，亦委無可採。
  (8)又被害人蘇俊傑確因本件車禍顱骨骨折及顱內出血導致創傷
    性神經性休克死亡，經臺灣板橋地方法院檢察署檢察官督同
    法醫師相驗明確，製有勘驗筆錄、相驗屍體證明書、驗斷書
    各乙紙在卷足憑（93年度相字第1395號偵查卷第65、70、71
    至76頁）。
  (9)按汽車行駛時，駕駛人應注意車前狀況，並隨時採取必要之
    安全措施，道路交通安全規則第94條第3 項定有明文；又按
    汽車駕駛人有飲用酒類或其他類似物後其吐氣所含酒精濃度
    超過每公升0.25毫克或血液中酒精濃度超過0.05％以上者，
    不得駕車，亦為同規則第114 條第2 款所明定（原審漏引後
    條文）。被告於上揭時地騎乘重型機車自應注意上開規定，
    而依卷附之道路交通事故調查報告表（一）所載，肇事當時
    天候晴、夜間有照明、行駛在市區道路○○路、路面鋪裝柏
    油、路面狀態乾燥、無缺陷、無障礙物、視距良好，又無不
    能注意之情事，被告竟酒後騎乘機車，並於行經肇事路段時
    ，復未注意車前狀況，隨時採取必要之安全措施，致其騎乘
    之重型機車由後撞擊被害人騎乘之輕型機車，使被害人受有
    外傷性顱骨骨折、顱內出血及顱內氣腦之傷害，經送往亞東
    紀念醫院急救無效，延至同年月12日上午7 時40分許因顱骨
    骨折及顱內出血導致創傷性神經性休克不治死亡。被告應注
    意能注意而不注意上開規定，以致被害人死亡結果，其顯有
    過失。又被害人確因本件車禍顱骨骨折及顱內出血導致創傷
    性神經性休克致死，已如前述，被告前開過失行為與被害人
    之死亡結果顯然具有相當因果關係至明。
  (10)綜上所述，被告辯解均難採信，過失致人於死犯行明確，堪
    以認定。
三、論罪之理由：
(一)核被告所為，係犯刑法第185 條之3 之服用酒類不能安全駕
    駛動力交通工具而駕駛罪及同法第276 條第1 項之過失致人
    於死罪。
(二)被告所犯前開二罪間犯意有別，構成要件有異，應分論併罰
    。又被告係酒醉駕車因而致人於死，應法應負刑事責任，依
    道路交通管理處罰條例第86條第1 項，就所犯刑法第276 條
    第1 項之過失致死罪部分加重其刑。
四、上訴駁回之理由：
(一)原審基於上開事證，認被告犯罪明確，適用刑法第185 條之
    3 、第276 條第1 項、第41條第1 項前段，道路交通管理處
    罰條例第86條第1 項，罰金罰鍰提高標準條例第1 條前段、
    第2 條，並審酌被告過失之程度、肇事當時之情形、尚未與
    告訴人達成和解、事後均稱不復記憶之犯後態度等一切情狀
    ，就被告服用酒類不能安全駕駛動力交通工具而駕駛罪部分
    量處拘役四十日，就被告過失致人於死罪部分量處有期徒刑
    八月，並就服用酒類不能安全駕駛動力交通工具而駕駛罪部
    分諭知如易科罰金以三百元折算一日之標準等，經核認事用
    法並無違誤，量刑亦稱妥適，應予維持。
(二)被告就過失致人於死罪部分提起上訴，並執陳詞否認犯行，
    且徒以被害人家屬請求賠償金額遠超過依法得主張請求之範
    圍，雙方始無法達成和解，並非被告無和解誠意等，認原審
    量刑過重，及檢察官以原審就被告所犯服用酒類，不能安全
    駕駛動力交通工具而駕駛罪及過失致人於死罪，均量刑過輕
    為由提起上訴，俱無理由，應予駁回。
五、據上論斷，應依刑事訴訟法第368 條判決如主文。
本案經檢察官賴俊雄到庭執行職務。
中    華    民    國    95    年    3     月    21    日
                  交通法庭審判長法  官  陳貽男
                                法  官  高明哲
                                法  官  許仕楓
以上正本證明與原本無異。
不得上訴。
                                    書記官  劉貞達
中    華    民    國    95    年    3     月    23    日
附錄本案論罪科刑法條全文
刑法第276 條第1 項：
因過失致人於死者，處二年以下有期徒刑、拘役或二千元以下罰
金。


司法院資訊處製作；財團法人民間司法改革基金會備份。
